【裁判字號】    99,交抗,115
【裁判日期】    990628
【裁判案由】    聲明異議
【裁判全文】
臺灣高等法院臺南分院交通事件裁定     99年度交抗字第115號
抗  告  人
即受處分人  甲○○
上列抗告人因違反道路交通管理處罰條例案件，不服臺灣嘉義地
方法院中華民國99年4月30日所為裁定（99年度交聲字第180號）
，提起抗告，本院裁定如下：
    主  文
抗告駁回。
    理  由
一、本件抗告意旨略以：
(一)警方提供之照片係屬事後補照與事實不符。伊於聲明異議狀
    中已敘明前揭事實並提供行車記錄器光碟乙張，影片內容均
    未顯示有99年3月15日雲林縣警察局斗南分局回函伊所附於
    99年1月25日23時2分許，警方有於攔停稽查點前一百公尺之
    速限60公里標誌牌旁設置「前方有測速照相」之警告標示片
    之照片。惟查回函所附該照片亦未顯示拍照之時間，顯有違
    經驗法則，且不具證據能力。按證據被採為認定事實之前，
    必須依法予以調查，否則仍不得作為認定事實之依據。本件
    原審法院審理時未能適時傳訊處理之員警，詰問該照片是否
    事後補照，果爾，真相即可大白！
(二)違反道路交通管理處罰條例第7條之2第2項第9款、第3項即
    非合法。按為使行政行為遵循公正、公開與民主之程序，確
    保依法行政之原則，以保障人民權益，提高行政效能，增進
    人民對行政之信賴，特制定本法，此為行政程序法第1條所
    明定。同法第4條復規定「行政行為，應受法律及一般法律
    原則之拘束。」，次按取締行車速度超過規定之最高速限或
    低於規定之最低速限之道路交通違規行為，採用固定或非固
    定式科學儀器取得證據資料證明者，於一般道路須至少於1
    百公尺，於高速公路、快速公路須至少3百公尺前，明顯標
    示之，道路交通管理處罰條例第7條之2第2項第9款、第3項
    定有明文。是在於取締行車速度超過規定之最高速限道路交
    通違規行為，採用固定或非固定式科學儀器取得證據資料證
    明者，於一般道路須至少於1百公尺前，明顯標示之。其立
    法意旨，係強制主管機關若以此方式舉發違規超速，應依此
    規定辦理，使駕駛人預見其行駛之路段即將有測速照相，其
    仍超速行駛者，始得以此方式逕行舉發之，違反此一規定而
    以固定或非固定式科學儀器所得之證據資料作為證據舉發超
    速違規，即非合法，不得以此儀器取得之證據資料證明被舉
    發人之違規事實，且依上開行政程序法第1條、第4條規定，
    亦應為如此解釋及認定。參照臺灣高等法院臺南分院98年度
    交抗字第59號裁定書意旨。
(三)執行道路交通稽查取締勤務之警察人員，應適用行政程序法
    的相關規定，因為，行政程序法為所有行政程序最基本規定
    與要求。準此，交通警察執行交通取締勤務，應依正當法律
    程序為之，執此，始為法治國所允許，否則，應認為程序有
    瑕疵而無效或撤銷。故本件處理之警察人員應依道路交通管
    理處罰條例第7條之2第3項規定於一般道路須至少於1百公尺
    前設置預告，公開表示前有測速照相，以符合國家行政程序
    預告之正當法律程序。再者，國家希望人民遵守法律，國家
    自己更應以身作則，特別是國家干預人民權利時，國家更應
    嚴守程序正當，以符依法行政原則等語。
二、原裁定意旨略以：
(一)異議人於九十九年一月二十五日二十三時二分許，駕駛車牌
    號碼4002-NR號自用小客車，行經雲林縣大埤鄉雲一五七線
    酸菜專業區前處時，經科學儀器採證測得時速一百十七公里
    ，依該路段行車速限六十公里，超速四十公里以上未滿六十
    公里，經雲林縣警察局員警舉發等情，為異議人所狀陳明確
    ，並有該紙舉發違反道路交通管理事件通知單在卷可佐。而
    異議人當時確以顯然高於速限之行車速度行駛於上開路段，
    此據本院勘驗異議人所提出之行車記錄影像光碟無訛；且異
    議人對於其當時確有超速行駛之違規事實並不爭執，並有警
    員提出之雷達測速儀檢定合格證書影本在卷可佐。故上開事
    實，均堪以認定。
(二)異議人固辯稱：當日警員攔停稽查點前方一百公尺並未設置
    「前方有測速照相」之警告標示牌，而地面標示限速六十公
    里（距離攔停稽查點約三百公尺）亦未設置「前方有測速照
    相」之警告標示牌，而獲雲林縣警察局斗南分局回函中照片
    顯示九十九年一月二十五日晚間警方有於攔停稽查點前約三
    百公尺之速限六十公里標誌牌旁設置「前方有測速照相」之
    警告標示牌，與行車記錄器顯示影片內容不符，警方提供之
    照片疑有變造，顯然與事實不符，此舉已侵害異議人之權利
    云云。惟採用固定或非固定式科學儀器取得證據資料證明者
    ，於一般道路須至少於一百公尺前，明顯標示之，道路交通
    管理處罰條例第七條之二第三項，固定有明文，然衡其立法
    用意，不外表明科處違規人行政裁罰之目的在敦促駕駛人依
    行車速限駕駛，是以科學儀器採證，由主管機關在明顯處告
    示，用以提醒駕駛人依道路限速行駛，以期在駕駛人避免受
    罰之心理下，達到依行車速限駕駛，進而維護行車安全之最
    大效益，尚非謂如有違反上開注意規定，駕駛人超速行駛之
    違規行為即應不罰。況按汽車駕駛人之行為，經以科學儀器
    取得證據資料證明其行為違規，當場不得或不宜攔截製單舉
    發者，得逕行舉發，該款所稱之科學儀器應採固定式，並定
    期於網站公布其設置地點，但汽車駕駛人之行車速度超過規
    定之最高速限或低於規定之最低速限者，不在此限，而對於
    該款之違規行為，採用固定或非固定式科學儀器取得證據資
    料證明者，於一般道路須至少於一百公尺，於高速公路、快
    速道路須至少於三百公尺前，明顯標示之，道路交通管理處
    罰條例第七條之二第一項第七款、第二項及第三項固定有明
    文。然上開規定係針對「逕行舉發」之情形所設（詳如附錄
    法條全文），而本案警方雖係使用非固定式之科學儀器取證
    ，然異議人係經警方「當場攔停舉發」，此為異議人所狀陳
    明確，並有本院擷取異議人所提出行車記錄影像之照片可佐
    ，本件異議人既非遭警員以科學儀器採證而「逕行舉發」，
    縱使員警未至少在一百公尺前設置明顯警告標誌，亦難遽指
    員警之「攔停舉發」程序有瑕。從而，異議人上開辯詞，顯
    然有所誤解，並不足採。
(三)再按道路行車速度設限係為駕駛人自身及其他用路人之安全
    而設，非係為便利舉發機關舉發而設，無論有無舉發機關執
    勤舉發，逾越速限行駛之風險並無二致，是駕駛人皆應為自
    身及其他用路人之安全而遵行規定，且遵行道路交通安全規
    則以免致生交通事故係駕駛人自身之義務，舉發機關之執勤
    舉發僅係以罰鍰或其他處分之發動促使駕駛人在避免受不利
    益處分下遵行道路交通安全規則，非可倒果為因認無舉發機
    關執勤時或執勤作為不夠周延即可免其遵行道路交通安全規
    則之義務；再者本件異議人逾越該路段速限行駛亦非舉發機
    關之舉發行為所誘發（在舉發機關測速採證前，異議人行車
    即逾該路段速限），異議人既決定超速行駛以尋求超速之利
    益，則因此所致生之責任應自負其責，遭舉發後再認舉發機
    關之舉發行為未遵程序，並以此為由認其違規行為即得不罰
    ，亦屬誤會，本件異議為無理由，應予駁回。
三、按取締行車速度超過規定之最高速限或低於規定之最低速限
    之道路交通違規行為，採用固定或非固定式科學儀器取得證
    據資料證明者，於一般道路須至少於1百公尺，於高速公路
    、快速公路須至少於3百公尺前，明顯標示之；道路交通管
    理處罰條例第7條之2第2項第9款、第3項定有明文。次按汽
    車駕駛人，行車速度，超過規定之最高時速，或低於規定之
    最低時速，除有第43條第1項第2款情形外，處新臺幣1,200
    元以上2,400元以下罰鍰；汽車駕駛人有下列各款所列條款
    之一者，除依原條款處罰鍰外，並予記點：一有第40條情形
    之一者，各記違規點數1點；同條例第40條、第63條第1項第
    1款亦分別有明定。
四、經查：
(一)抗告人甲○○於上開時、地，有上揭違規行為為抗告人所不
    爭執。又經函詢雲林縣警察局斗南分局當日交通稽查勤務之
    執行情形說明如下：「二、經查本案，本分局員警於99年2
    月6日23時0分許，執行交通稽查勤務時，於大埤鄉雲157線
    酸菜專業區前，攔停甲○○君駕駛4002-NR號自小客車違規
    超速，乃依道路交通管理處罰條例第40條製雲警交字第
    KAJ014651號違規單舉發，當時視線清楚、燈光明亮無障礙
    物。三、該雷達測速儀器，為經濟部標準局檢測合格，檢定
    日期為98年7月23日，有效日期99年7月31日，陳君違規日期
    為99年1月25日，於儀器有效使用範圍內。四、陳君敘明警
    方未於100公尺前設立標示告知，經現場照可知警方有設立
    「速限60公里」及「前有雷達測速照相」標示牌，本分局員
    警依法舉發並無不當。」，有該局99年3月8日雲警南交字第
    0990002347號函及檢附之經濟部標準檢驗局雷達測速儀檢定
    合格證書1紙等件附卷足憑（見原審卷第13、13反頁），本
    件測速結果堪信正確無訛。抗告人甲○○上揭違規事實，堪
    以認定。
(二)按道路交通管理處罰條例第7之2條第1項對於「行車速度超
    過規定之最高速限或低於規定之最低速限」之違規行為：「
    採用固定或非固定式科學儀器取得證據資料證明者，於一般
    道路須至少於1百公尺，於高速公路、快速公路須至少於3百
    公尺前，明顯標示之。」，又抗告人執以警方於執行取締之
    該日未於攔停稽查點前一百公尺前設有警告標示，惟經本院
    傳訊該日勤務警員乙○○到院具結證稱：「（九十九年一月
    二十五日晚上十一時二分是否在雲157線酸菜專業區取締抗
    告人超速案件？）有的，當天我們的勤務時間係二十二至二
    十四時，我人在現場。」、「（提示原審卷第13、14頁函文
    及照片，這是你們分局的答覆嗎？）是的，第14頁上方的照
    片，照片上有『前方有測速照相』的告示牌係臨時設置的，
    在測速照相前約三百公尺，下方的照片上係固定式的『前方
    有測速照相』的告示牌，約距離我們取締位置前五十公尺左
    右。」、「（抗告人說這照片係事後拍的嗎？）我們有規定
    ，我們不是測試照相機，係攔截式的所以都必須依照規定至
    少在前方一百公尺處設置告示牌。」、「（你們係在設置時
    就先拍照嗎？）是的。」(見本院卷99年5月28日訊問筆錄第
    17-18頁)，是本件抗告人既遭警方使用非固定式之科學儀器
    取證，且取締人員亦於一般道路之前1百公尺設有最高速限
    60公里速限標誌之標示，及該路段確有固定測速照相之警示
    標語甚明(見原審卷第14頁)，從而本件執法人員於雲157線
    酸菜專業區取締本件超速違規行為，於法並無違誤，是抗告
    人甲○○前開所辨，洵非可採。
(三)末查，本件抗告人對其實質有無違規事實部分，審核全卷，
    均未見其有針對當時行車之速度確低於限速之下而未超速所
    為之說明，僅一再抗辯警方未於攔停稽查點前一百公尺設置
    警告標示牌等，因而指摘原裁定不當，而未能提出足以推翻
    原裁定之具體事證。且原裁定既已就抗告人違規情節、取締
    過程之合法性已翔實審酌，原裁定就此部分理由論述甚詳，
    與經驗法則及論理法則並無違背。而抗告人既未針對當時行
    車之速度確低於限速之下而未超速等情，提出相關證據以供
    調查，是抗告人甲○○超速行駛之違規行為，事證明確，抗
    告人所辯，顯無足採。
五、綜上，依上開卷附之證據資料，堪認抗告人確有於上開時、
    地，駕駛其所有車牌號碼4002-NR號自用一般小客車，在雲
    林縣大埤鄉雲一五七線酸菜專業區前處時，有超速之違規事
    實，抗告人所辯，均無可採。從而，原處分機關援引前揭道
    路交通管理處罰條例第40條規定，裁處抗告人罰鍰2000元，
    並依第63條記違規點數1點，於法即無不合。原審認原處分
    機關所為之裁處，並無違誤，因而駁回抗告人所提之聲明異
    議。本院經核，原裁定認事用法，均無不當。抗告人仍執上
    開情詞提起抗告，指摘原裁定不當，核無理由，應予駁回。
六、據上論結，應依道路交通案件處理辦法第28條，刑事訴訟法
    第412條，裁定如主文。
中    華    民    國    99    年     6    月    28    日
                  刑事第四庭    審判長法  官  吳志誠
                                      法  官  彭喜有
                                      法  官  羅心芳
以上正本證明與原本無異。
不得再抗告。
                                      書記官  蔡振豐
中    華    民    國    99    年     6    月    28    日

司法院資訊處製作；財團法人民間司法改革基金會備份。
